臺灣高等法院刑事裁定
111年度抗字第219號
抗  告  人  
即  被  告  吳恩榮






上列抗告人即被告因違反毒品危害防制條例案件，不服臺灣新北
地方法院中華民國111年1月6日，109年度審訴字第1431號裁定（
起訴案號：臺灣新北地方檢察署109年度毒偵字第3099號），提
起抗告，本院裁定如下：
    主  文
抗告駁回。
    理  由
一、原裁定意旨略以：抗告人即被告吳恩榮（下稱被告）行為後
    ，毒品危害防制條例（下稱毒品條例）第20條第3項、第23
    條第2項於民國109年1月15日修正公布，且新增第35條之1過
    渡規定，並均於109年7月15日施行（以下合稱新法）。依新
    法規定，觀察、勒戒或強制戒治執行完畢釋放後，「3年後
    再犯」施用毒品罪者，應適用觀察、勒戒及強制戒治之規定
    ；至「3年內再犯」施用毒品罪者，則應依法追訴。倘係「3
    年後再犯」之案件，於新法施行前已繫屬於法院者，於新法
    施行後，法院應依新法規定處理，即應依職權為觀察、勒戒
    或強制戒治之裁定，嗣受觀察、勒戒人無繼續施用傾向者或
    強制戒治期滿後，再為免刑之判決（毒品條例第35條之1立
    法理由）。而所謂「3年後再犯」，係指施用毒品祇要距最
    近1次犯該罪經觀察、勒戒或強制戒治執行完畢後已逾3年，
    即應令觀察、勒戒，不因其間是否因另犯該罪，經起訴、判
    刑或執行而受影響。經查，被告本件施用第一級毒品犯行，
    前經原審於109年8月24日以109年度審訴字第1431號裁定令
    入勒戒處所觀察、勒戒，執行後經法務部○○○○○○○○附設勒戒
    處所評估，認被告仍有繼續施用毒品傾向，是依修正後上開
    規定，爰不待聲請，由原審依毒品條例第20條第3項、第2項
    後段、第35條之1第2款規定，依職權裁定令被告入戒治處所
    強制戒治，其期間為6個月以上，至無繼續強制戒治之必要
    為止，但最長不得逾1年等語。
二、抗告意旨略以：原裁定之認定係以被告之前科紀錄佔總評估
    分數之九成，何有專業評斷可言，且違反「一事不二罰」而
    有違憲法保障之人身自由權、罪刑相當原則及比例原則，又
    被告於受觀察、勒戒前已執行1年9月，後續尚有2年8月之有
    期徒刑須執行，其監禁之時日較戒治之期間為長，被告是否
    有繼續施用傾向與強制戒治之實質效益及必要，實有待商榷
    等語。
三、依觀察勒戒處分執行條例第8條第1項規定，受觀察、勒戒人
    有無繼續施用毒品之傾向，係由醫師研判。而關於有無繼續
    施用毒品傾向之評估標準，法務部已於110年3月26日以法矯
    字第11006001760號函修正頒布「有無繼續施用毒品傾向評
    估標準紀錄表」、「有無繼續施用毒品傾向評估標準評分說
    明手冊」，該評分說明手冊載明判定之原則：「受觀察、勒
    戒人入所後，經過2週時間的觀察、勒戒，由處所及醫療人
    員依據其各項紀錄、資料及觀察勒戒期間之行為表現，加以
    評分。在勒戒人入所4至6週後，可再做一次評估以做必要之
    評分修正。每一大項皆有靜態因子與動態因子。先以靜態因
    子分數評分，靜態因子分數總分在60分（含）以上為『有繼
    續施用毒品傾向』；60分以下，與動態因子分數相加，如果
    總分在60分（含）以上，為『有繼續施用毒品傾向』」，又評
    估標準紀錄表及說明手冊中「前科紀錄與行為表現」之第1
    題及第3題之計分方式修正如下（餘無修正）：㈠第1項「毒
    品犯罪相關司法紀錄」：計分方式修正為每筆（次）5分，
    總分上限為10分；㈡第3項「其他犯罪相關紀錄」：計分方式
    修正為每筆（次）2分，總分上限為10分。是被告有無「繼
    續施用毒品傾向」，係依具體個案之臨床實務及相關事證等
    情綜合判定，有其相當之專業依據及標準，且涉及專門醫學
    ，又衡酌強制戒治之目的，係為協助施用毒品者戒斷毒品之
    心癮及身癮所為之一種保安處分類型，而該評估標準係將與
    判斷有無繼續施用傾向之相關因素加以列舉及量化，適用於
    每一位受觀察、勒戒處分之人，具一致性、普遍性、客觀性
    ，以利執法者判定受勒戒人有無繼續施用毒品傾向。次按毒
    品條例所規定之觀察、勒戒及強制戒治處分，其立法意旨在
    幫助施用毒品者戒除毒癮，該處分之性質非為懲戒行為人，
    而係為消滅行為人再次施用毒品之危險性，目的在戒除行為
    人施用毒品之身癮及心癮；觀察、勒戒及強制戒治係導入一
    療程觀念，針對行為人將來之危險所為預防、矯治措施之保
    安處分，以達教化與治療之目的，可謂刑罰之補充制度，從
    而毒品條例本身所規定之觀察、勒戒及強制戒治等保安處分
    ，雖兼具剝奪自由權利之性質，卻有刑罰不可替代之教化治
    療作用。
四、經查：本件被告因於109年1月23日10時許，在新北市新莊區
    中港路某友人住處，施用第一級毒品海洛因1次，前經原審
    認被告確有上開施用第一級毒品之犯行，且該犯行距前次觀
    察、勒戒及強制戒治執行完畢釋放後已逾3年，爰依毒品條
    例第20條第3項、第1項、第35條之1第2款規定，依職權裁定
    令被告入勒戒處所觀察、勒戒；嗣經法務部○○○○○○○○附設勒
    戒處所施以觀察、勒戒評估結果，「前科紀錄與行為表現」
    、「臨床評估」、「社會穩定度」評分各為25分、36分、5
    分，其中「靜態因子」、「動態因子」評分各為62分、4分
    ，總分為66分，而綜合判斷為「有繼續施用毒品傾向」，有
    法務部○○○○○○○○110年12月24日北所衛字第11013010050號函
    暨所附有無繼續施用毒品傾向證明書、評估標準紀錄表在卷
    可稽，原審認前開評估得憑以判斷被告有繼續施用毒品之傾
    向，爰依毒品條例第20條第3項、第2項後段、第35條之1第2
    款規定，依職權裁定令被告入戒治處所強制戒治，其期間為
    6個月以上，至無繼續強制戒治之必要為止，但最長不得逾1
    年等情，業經本院查閱本案卷宗無誤，核原裁定認事、用法
    尚屬有據。
五、被告固執前詞提起抗告。然查，前開有無繼續施用毒品傾向
    評估標準各大項及細項之得分標準，係由法務部邀集衛生福
    利部及專家學者、相關機關研商所得，並製有「有無繼續施
    用毒品傾向評估標準評分說明手冊」予以詳細規定，供專業
    醫師為客觀且一致之評估，已可避免摻雜個人好惡或流於恣
    意擅斷之情形；此等評估乃細分為「前科紀錄與行為表現」
    、「臨床評估」、「社會穩定度」及「靜態因子」、「動態
    因子」等具體項目而以評分方式為之，應可免於抽象、主觀
    之弊，並得通過科學檢驗之要求，尚難謂該認定標準有何違
    誤之處。復觀諸卷附有無繼續施用毒品傾向評估標準紀錄表
    所載，就「毒品犯罪相關司法紀錄」（上限10分）、「其他
    犯罪相關紀錄」（上限10分）該2項目，被告之得分分別為1
    0分、10分，合計佔比尚未至總分66分之3分之1，是其所指
    摘「被告之前科紀錄佔總評估分數之九成」云云，顯有誤解
    。又如前所述，毒品條例所定觀察、勒戒及強制戒治重在教
    化治療作用，與刑罰之目的迥然有別，則被告以其於觀察、
    勒戒前後均有執行刑罰為由，質疑本件強制戒治之實質效益
    及必要性，此部分容有混淆，本院尚難憑採。從而，本件抗
    告核無理由，應予駁回。
據上論斷，應依刑事訴訟法第412條，裁定如主文。　
中　　華　　民　　國　　111 　年　　2　　 月　　11　　日
                  刑事第四庭    審判長法　官  陳筱珮
                                      法　官  柯姿佐
                                      法　官  吳元曜
以上正本證明與原本無異。
不得再抗告。
                                      書記官  黃亮潔
中　　華　　民　　國　　111 　年　　2 　　月　　11　　日